ACORDAO-COMPLETO-2479394

ACÓRDÃO 592/2022 ATA 10/2022 - PLENÁRIO

VISTOS, relatados e discutidos estes autos de Relatório de Auditoria realizada na Empresa Brasileira de Infraestrutura Aeroportuária (Infraero) , com objetivo de fiscalizar as obras de adequação do Aeroporto Internacional de Salvador/BA. 
ACORDAM os Ministros do Tribunal de Contas da União, reunidos em sessão Plenária e ante as razões expostas pelo Relator, em:
9.1. determinar, nos termos do art. 47 da Lei 8.443/1992, a conversão do presente processo em tomada de contas especial; 
9.2. ordenar, com fundamento no art. 12, inciso II, da Lei 8.443/92 c/c o art. 202, inciso II, do Regimento Interno, a citação dos responsáveis solidários, abaixo arrolados, para que apresentem alegações de defesa e/ou recolham aos cofres do Tesouro Nacional, a quantia de R$ 2.970.222,42 (data-base: mês 5/2012) , atualizada monetariamente a partir da respectiva data até o efetivo recolhimento, abatendo-se na oportunidade quantia eventualmente já ressarcida, na forma da legislação em vigor:
9.2.1. Alexandre Souza da Silva (CPF: XXX.927.465-XX) , fiscal operacional do Contrato 139-EG/2012/0001 no período entre 7/5/2013 e 1/9/2013, por ter aprovado as medições que deram ensejo ao pagamento indevido dos serviços 'administração local da obra' e 'operação e manutenção do canteiro' referentes ao 2º turno de trabalho, em afronta aos arts. 62 e 63, §2º, inciso II, da Lei 4.320/1964 e art. 38 do Decreto n. 93.872/1986;
9.2.2. de Carlígia Barreto Fonseca (CPF: XXX.385.615-XX) , gestora do Contrato 139-EG/2012/0001 a partir de 7/5/2013, por ter aprovado as medições que deram ensejo ao pagamento indevido dos serviços 'administração local da obra' e 'operação e manutenção do canteiro' referentes ao 2º turno de trabalho, em afronta aos arts. 62 e 63, §2º, inciso II, da Lei 4.320/1964 e art. 38 do Decreto n. 93.872/1986;
9.2.3. da empresa Construtora NM Ltda. (CNPJ: 74.190.620/0001-77) e da empresa Tecnenge Tecnologia de Engenharia Ltda. (CNPJ 31.864.606/0001-07) , por terem sido beneficiárias dos pagamentos indevidos 'administração local da obra' e 'operação e manutenção do canteiro' referentes ao 2º turno de trabalho no Contrato 139-EG/2012/0001, em afronta aos arts. 62 e 63, §2º, inciso II, da Lei 4.320/1964 e art. 38 do Decreto n. 93.872/1986;
9.2.4. da empresa Souza Neto Engenharia e Planejamento Ltda., por, no âmbito das atribuições previstas no contrato 0015-OS/2013/0015, firmado com a Infraero, ter atuado no preenchimento indevido e intempestivo dos diários de obra e na aprovação das medições que deram ensejo ao pagamento indevido dos serviços 'administração local da obra' e 'operação e manutenção do canteiro' referentes ao 2º turno de trabalho, em afronta aos arts. 62 e 63, §2º, inciso II, da Lei 4.320/1964 e art. 38 do Decreto n. 93.872/1986;
9.3. informar os responsáveis que, caso venham a ser condenados pelo Tribunal, o débito ora apurado será acrescido de juros de mora, nos termos do § 1º do art. 202 do RI/TCU;
9.4. deixar consignado na ata da sessão de julgamento que a SeinfraRodoviaAviação, ao emitir pronunciamento sobre a tomada de contas especial, ratifique as análises das razões de justificativa ou promova as alterações que entender pertinentes;
9.5. dar ciência desta deliberação à Empresa Brasileira de Infraestrutura Aeroportuária e ao Ministério da Infraestrutura, nos termos do artigo 198 do Regimento Interno do TCU.

Relatório de auditoria realizada com objetivo de fiscalizar as obras de adequação do Aeroporto Internacional de Salvador/BA.

Empresa Brasileira de Infraestrutura Aeroportuária.

3. Interessados/Responsáveis:
3.1. Interessados: Congresso Nacional; Consórcio CNM/Tecnenge (17.504.632/0001-95); Construtora NM Ltda. (74.190.620/0001-77); Souza Neto Engenharia e Planejamento Ltda. (03.423.615/0001-19); U F C Engenharia Ltda. (32.690.778/0001-66).
3.2. Responsáveis: Alexandre Souza da Silva (XXX.927.465-XX); Carlígia Barreto Fonseca (XXX.385.615-XX); Consorcio CNM/Tecnenge (17.504.632/0001-95); Construtora NM Ltda. (74.190.620/0001-77); Igor Guimarães e Vargas (XXX.210.550-XX); Joana Grosskopf (XXX.501.475-XX); Maria Dolores Trabazo Carballal Reis (XXX.360.945-XX); Souza Neto Engenharia e Planejamento Ltda (03.423.615/0001-19); U F C Engenharia Ltda (32.690.778/0001-66).

13.1. Ministros presentes: Ana Arraes (Presidente), Walton Alencar Rodrigues (Relator), Bruno Dantas, Vital do Rêgo, Jorge Oliveira e Antonio Anastasia.
13.2. Ministros-Substitutos convocados: Augusto Sherman Cavalcanti e André Luís de Carvalho.

WALTON ALENCAR RODRIGUES

Adoto, como relatório, instrução elaborada pela Secretaria de Fiscalização de Infraestrutura Rodoviária e de Aviação Civil (SeinfraRodoviaAviação) :
INTRODUÇÃO
Trata-se de auditoria realizada na Empresa Brasileira de Infraestrutura Aeroportuária (Infraero) no período de 26/2 a 4/4/2014, com objetivo de fiscalizar as obras de adequação do Aeroporto Internacional de Salvador/BA. 
As obras fiscalizadas abrangem a execução de dois ajustes: (i) Contrato 139- EG/2012/0001, no valor de R$ 99.624.373,54 (data-base 1/5/2012) , cujo objeto é a reforma e adequação do terminal de passageiros (TPS) e acesso viário do aeroporto e (ii) Contrato 042- EG/2012/0001, no valor de R$ 16.676.605,30 (data-base 1/1/2012) , tendo como objeto a construção da nova torre de controle do aeroporto (Torre) . 
Para reforma do TPS foi contratado o Consórcio formado pelas empresas Construtora NM Ltda. (CNPJ 74.190.620/0001-77) e Tecnenge Tecnologia de Engenharia Ltda. (CNPJ 31.864.606/0001-07) e para construção da nova torre de controle foi firmado contrato com a Construtora NM Ltda. 
HISTÓRICO
As principais constatações da auditoria, contidas no Relatório de Fiscalização 93/2014 (peça 41) são descritas a seguir. 
             Superfaturamento decorrente de pagamento por serviço não executado (achado 3.1 - peça 41, p. 6-17) , caracterizado, no Contrato 139-EG/2012/0001 (TPS) , por adiantamento de pagamentos no montante de R$ 6,67 milhões (peça 38) , assim como pagamento por despesas não comprovadas com "administração local" e "operação e manutenção do canteiro", que teriam sido decorrentes da realização de segundo turno de trabalho, no valor de R$ 1,99 milhões. No Contrato 042-EG/2012/0001 (Torre) também foram identificados adiantamento de pagamentos no total de R$ 2,48 milhões (peça 39) , correspondendo a 14,85% do total pactuado. 
Fiscalização deficiente ou omissa (achado 3.2 - peça 41, p. 17-22) , identificada no contrato do terminal de passageiros e caracterizada por problemas como diário de obras inadequado e incompleto e falta de conferência das memórias de cálculo dos boletins de medição. 
Ambos os achados foram tipificados como irregularidades graves com recomendação de continuação (IGC) , nos termos do art. 98, inciso VI, da Lei 12.919/2013 (LDO 2014) . No caso dos pagamentos por serviços ainda não executados foi ponderado que, não obstante os montantes serem materialmente relevantes em relação ao total contratado, assim como apresentarem potencialidade de ocasionar prejuízos ao erário, o estágio de execução das obras à época dos trabalhos de auditoria (50% no TPS e 80% na Torre) não ensejaria a recomendação de paralisação dos contratos (IGP) , possibilidade prevista na legislação, consoante art. 98, inciso IV, da LDO 2014 (peça 41, p. 6) . 
A vistoria procedida pela equipe de auditoria nas obras ocorreu em 27/3/2014, ocasião em que a obra do terminal de passageiros contava com quatorze medições e o contrato referente à construção da torre de controle com vinte medições. 
Consta ainda do Relatório de Fiscalização que, para apoio à supervisão dos contratos e fiscalização das obras, a Infraero contratou empresas especializadas. Para auxílio à supervisão do TPS foi contratada a empresa Souza Neto Engenharia e Planejamento Ltda. (CNPJ 03.423.615/0001-19) , pelo valor de R$ 2.890.442,98 (Contrato 015-OS/2013/0015) e para apoio à supervisão da Torre foi contratada e empresa UFC Engenharia Ltda. (CNPJ 32.690.778/0001-66) , pelo valor de R$ 1.830.646,80 (Contrato 032-ST/2012/0015) . 
Em consonância com as Normas de Auditoria do Tribunal de Contas da União (NAT) , a versão preliminar do relatório de fiscalização foi submetida à apreciação da Infraero, que apresentou manifestação às peças 8 a 20 dos autos. 
A equipe de auditoria analisou as considerações dos gestores no item 8.7 do Relatório de Fiscalização (peça 41, p. 40-48) , concluindo que "as alegações apresentadas pela Infraero não foram capazes de alterar o posicionamento da equipe de auditoria, mantendo-se o encaminhamento alvitrado na conclusão dos achados" (peça 41, p. 23) . 
A conclusão dos achados foi no sentido de promover oitiva da Infraero e das empresas contratadas, tanto para execução quanto para supervisão das obras, assim como audiência dos gestores da Infraero responsáveis pela fiscalização dos contratos e autorização dos pagamentos, tendo sido essa a proposta de encaminhamento (peça 41, p. 24-26) , que contou com anuência do Diretor (peça 42) e do Secretário da Unidade Técnica (peça 43) . 
Por meio de despacho, o Ministro Walton Alencar Rodrigues, relator do processo, autorizou a realização das oitivas e audiências determinadas (peça 46) .
Após o atendimento a diversos pedidos de prorrogação de prazo feitos pelos responsáveis, as respostas às oitivas e audiências foram juntadas aos autos. 
Considerando que as obras ainda não haviam sido concluídas e recebidas pela contratante por ocasião das manifestações apresentadas e considerando ainda que restavam alguns pontos a esclarecer em função das alegações dos interessados, procedeu-se a diligência junto à Infraero antes da análise de mérito das questões suscitadas (peças 182 e 186) . 
Instrução da extinta SeinfraAeroTelecom (peça 200) , considerou que os argumentos apresentados pelos gestores e fiscais de contratos em suas razões de justificativa, assim como as alegações da Infraero e da Construtora NM não foram suficientes para descaracterizar as irregularidades e ilegalidades verificadas na realização de pagamentos sem a respectiva realização dos serviços nas obras do TPS e da nova torre de controle do aeroporto de Salvador.
Entretanto, foi proposto que a análise de eventual responsabilização dos funcionários da estatal pela antecipação de pagamento nas obras do TPS e nova torre não fosse realizada naquele momento, devendo ser aguardada a evolução das obras de modo a verificar a materialização ou não dos danos aos cofres públicos.
Quanto aos gastos nas rubricas "administração local" e "operação e manutenção do canteiro", foi proposta a realização de nova diligência junto à Infraero e à Construtora NM para que, caso desejassem, apresentassem elementos que comprovassem a regular aplicação dos recursos públicos objeto do Contrato 139-EG/2012/0001.
No que tange à fiscalização deficiente ou omissa nas obras do TPS, ante a necessidade de acompanhar as alterações qualitativas e quantitativas que estavam sendo promovidas, foi proposta a realização de diligência à Infraero para que remetesse as planilhas orçamentárias de ambos os contratos (TPS e Torre) , indicando as quantidades acrescidas ou suprimidas mediante aditivos em cada item dos serviços, bem como as referências de custos adotadas.
Em 5/8/2015, mediante Ofício n. 6217/PRAI (AIOC) /2015 (peça 207) , a Infraero encaminhou informações referentes às obras de adequação do Aeroporto Internacional de Salvador/BA.
Em 1/9/2015, a Construtora NM apresentou novos elementos para esclarecer a regular aplicação dos recursos nas obras objeto do Contrato 139-EG/2012/0001, quanto aos gastos nas rubricas "administração local" e "operação e manutenção de canteiro" (peças 213 a 219) .
Instrução à peça 225 propôs:
a) com fundamento no art. 11 da Lei 8.443/1992, c/c o art. 157 do Regimento Interno do TCU e conforme delegação de competência conferida pelo Ministro Relator Walton Alencar Rodrigues (art. 1º, inciso II, da Portaria-WAR 1/2014) c/c o art. 2º, inciso I, da Portaria- SeinfraRodoviaAviação 1/2019, diligenciar à Infraero para que, no prazo de 15 (quinze) dias, remeta os seguintes documentos relativos ao Contrato 139-EG/2012/0001 e ao Contrato 042-EG/2012/0001: 
 (i) cópia digital de todos os termos aditivos firmados após agosto/2015; 
 (ii) planilhas orçamentárias dos contratos, em formato .xlsx ou similar, indicando claramente as quantidades acrescidas ou suprimidas por meio de aditivos em cada item dos serviços; 
 (iii) no caso de acréscimo de serviços não previstos no orçamento original, informar (a) composições de preços unitários, indicando a referência de preço e data-base de cada um dos insumos integrantes da composição e (b) a justificativa para acréscimo de cada serviço.
A Infraero apresentou sua resposta por meio do Ofício n. SEDE-OFI-2020/01088 (peça 229) e anexos (peças 230-233) , em 28/4/2020.
Em 20/5/2020, a estatal, mediante Ofício n. SEDE-OFI-2020/01293 (peças 235 e 236) , apresentou informações complementares, em resposta ao e-mail encaminhado por esta UT, que perguntou também sobre os termos de recebimento das obras auditadas (peça 237) . Mais informações foram acostadas pela Infraero às peças 239 e 240.
Instrução à peça 241 propôs diligenciar a Infraero para o envio dos documentos relativos ao Contrato 139-EG/2012/00001:
a.1) boletins de medição (da 15ª até a 40ª) ; 
a.2) comprovação de que os seguintes serviços, listados na Tabela 1 do Relatório de Auditoria, foram devidamente realizados e concluídos:
                  
Em 13/8/2020, mediante OFÍCIO N. SEDE-OFI-2020/02206 (peça 248) , a Infraero apresentou sua resposta. Os documentos foram disponibilizados às peças 249-252.
Posteriormente, em 2/9/2020, mediante MEMORANDO N. SEDE-MEM-2020/05121 (peça 253) , a Infraero formalizou a resposta de que a medição 21 é a junção das medições 18, 19, 20 e 21, conforme e-mail (peça 253) .
A seguir, passa-se à análise das informações encaminhadas pela Infraero. 
EXAME TÉCNICO
Registre-se inicialmente que a Infraero enviou o 4º Termo Aditivo do Contrato 139-EG/2012/0001 (peça 231) , com a prorrogação do prazo contratual, sem a alteração do seu valor:
Prazo para a execução dos serviços: por mais 604 (seiscentos e quatro) dias corridos de 19/7/2014 para 14/3/2016;
Prazo para manutenção inicial: por mais 603 (seiscentos e três) dias corridos de 16/1/2015 para 10/9/2016; e
Prazo para recebimento Definitivo: por mais 424 (quatrocentos e vinte e quatro) dias corridos de 13/10/2015 para 10/12/2016.
O 4º Termo Aditivo do Contrato 042-EG/2012/0001 (peça 233) foi firmado para prorrogar o prazo de execução até o dia 29/2/2016 e o prazo de vigência até o dia 29/5/2016, sem a alteração do valor global.
Como não houve alteração dos valores das avenças, não existem planilhas orçamentárias e composições de preços, já que não ensejaram alteração de serviços, quantidades ou preço. Ressalta-se que, conforme instrução à peça 225, a Infraero informou que já não foram formalizados termos aditivos entre maio e agosto de 2015. Ou seja, a análise para verificar se os acréscimos ou supressões estão de acordo com o percentual legalmente permitido não é necessária, tendo em vista que, após a instrução à peça 200, não foram mais celebrados termos aditivos com alterações de quantitativos.
Passa-se agora à análise de mérito dos achados de auditoria, considerando os documentos encaminhados pela Infraero.
Superfaturamento decorrente de pagamento por serviço não executado (achado 3.1) 
I.1 Quanto ao adiantamento de pagamentos nos dois contratos
Com relação ao Contrato TC 139-EG/2012/0001 - TPS, a equipe de auditoria, após vistoria na obra, verificou que alguns serviços relevantes do orçamento ainda não haviam sido executados, porém já haviam sido objetos de medição e pagamento. Ressalta-se que a obra foi contratada sob o regime de empreitada por preços unitários (peça 41, p. 6) .
Já quanto ao Contrato TC 042-EG/2012/0001 - torre de controle, firmado sob o regime de empreitada por preço global, verificou-se que o seu 20º boletim de medição, referente a fevereiro de 2014, registrava o percentual realizado acumulado de 95,28% da obra. Entretanto, a vistoria realizada na obra evidenciou situação bastante distinta da observada nos boletins de medição.
Na data da vistoria nas obras da torre, ocorrida em 27/3/2014, ainda restavam muitos serviços para conclusão da obra. Com base na inspeção visual, pôde-se constatar a não conclusão de diversos serviços, tais como: pisos, forros, pintura, divisórias, instalações elétricas, redes de telemática, sistema de vigilância, de som e tantos outros. Ademais, ainda não estavam completamente instalados os geradores, os transformadores e o sistema de ar condicionado. Com base nestas constatações, fazendo-se as devidas alterações no último boletim de medição do contrato, pode-se estimar, com razoável grau de certeza, que o percentual máximo de execução física da obra não ultrapassava 81% (peça 41, p. 9) .
Na instrução em que a unidade técnica examinou as oitivas e audiências, consta que (peça 200, p. 29) :
246. O superfaturamento foi caracterizado pelo adiantamento de pagamentos em ambos os contratos, sendo de R$ 6,67 milhões no Contrato 139-EG/2012/0001 (TPS) e de R$ 2,48 milhões no Contrato 042-EG/2012/0001 (Torre de Controle) . 
...
249. Da análise das razões de justificativa apresentadas pelos gestores e das manifestações apresentadas pelas empresas é possível concluir que as alegações não foram suficientes para descaracterizar as irregularidade e ilegalidades verificadas no adiantamento de pagamentos nos serviços das obras do TPS e da nova Torre de Controle do aeroporto. 
...
251. Quanto à eventual responsabilidade dos fiscais e gestores dos contratos pelas irregularidades existentes, tal análise não foi procedida na presente instrução em razão das obras permanecerem em andamento, estando o TPS com 63,17% de execução e a Torre de Controle com 99,40%, consoante reportado pela Infraero. 
252. Desse modo, ainda não foi afastado o risco de dano ao erário em virtude das antecipações de pagamentos feitas em ambos os contratos e também em virtude da não comprovação de despesas pagas nas rubricas "administração local" e "operação e manutenção do canteiro" nas obras do TPS. 
253. Caso venha a se materializar prejuízo ao erário decorrente da conduta dos agentes, estes deverão ser citados para que, se comprovada a responsabilidade, venham a ressarcir os prejuízos da Administração. É necessário, pois, que se mantenha o monitoramento do TCU sobre o andamento das obras. 
A Instrução à peça 200 concluiu este ponto:
193. Foi alegado, nas razões de justificativa dos gestores da Infraero, assim como nas argumentações da empresa contratada para execução das obras, que não ficou caracterizado prejuízo ao erário em função da antecipação de pagamentos realizada em ambos os contratos. Foi destacada a apresentação de garantias e a continuidade das obras como elementos que assegurariam a inexistência de danos à Administração. 
194. De fato, a conclusão das obras com a execução plena de todos os serviços contratados ensejaria o saneamento da irregularidade detectada, elidindo o superfaturamento apontado. Entretanto, conforme relatado pela Infraero, as obras do TPS ainda estão em andamento, não podendo ser afastado, de pronto, a possibilidade de prejuízos ao erário. Assim, é recomendável a manutenção pelo TCU do monitoramento dos empreendimentos, podendo ser realizada inspeção no aeroporto tão logo a Infraero relate o término das obras. 
Verificou-se se os serviços contratados foram executados. A torre de controle do aeroporto de Salvador foi inaugurada em 31/5/2016 (http://g1.globo.com/bahia/noticia/2016/05/nova-torre-de-controle-do-aeroporto-de-salvador-e-inaugurada.html, acesso em 29/4/2020) .
O Termo de Recebimento Definitivo (TRD) da Torre de Controle foi emitido em outubro/2016 (peça 238) . Já o TC 139-EG/2012/001, das obras do TPS foi rescindido amigavelmente, conforme Termo de Distrato n. 009/2018/0001, de 17/9/2018 (peça 240, p. 270-272) . Posteriormente foi emitido o Termo Reconhecimento de Dívida n. 0018/CSAT/DOEG/2018, em 14/12/2018 (peça 240, p. 549-551, por meio do qual a Infraero reconheceu uma dívida de R$ 3.183.147,09 à Construtora NM Ltda. em virtude de crédito decorrente da execução do TC 139-EG/2012/001. 
O Parecer n. 0145/DSCN/2018 (peça 240, p. 497-543) , de 27/7/2018, analisou a proposta de rescisão amigável do TC 139/-EG/2012/0001:
O contrato foi objeto de várias suspensões, conforme exposto no parágrafo 11 do Relatório Técnico Circunstanciado - Rescisão Contratual - TC n. 0139/2012/0001 (fls. 01/15 - PEC n. 2564 - v.01) , tendo encerrado sua vigência em 16 de setembro de 2017. Em 22 de março de 2017, por meio do Voto n. 007/DE/2017, a Diretoria Executiva decidiu pelo encerramento do contrato, com 84,78% de execução até a medição n. 40, faltando apenas a finalização formal com o respectivo encontro de contas.
No encontro de contas, as rubricas envolvidas foram: improdutividade de mão de obra direta; ressarcimento e indenização de materiais posto obra (materiais que foram inicialmente previstos no contrato e não foram instalados, e que já tinham sido adquiridos e entregues pelo Contratado) ; BDI incidente sobre a improdutividade de mão de obra direta e sobre os materiais posto obra; operação assistida do sistema de bagagem; e desinstalação do sistema de transporte e manuseio de bagagem.
O citado Parecer concluiu pela aprovação da proposta de distrato:
Diante do exposto, realizado o exame jurídico da proposta de distrato ao TC n.0139-EG/2012/0001, celebrado entre a Infraero e a Construtora NM Ltda., conclui-se pela sua aprovação, uma vez que as condições gerais do instrumento estão em conformidade com a Lei n. 8666/1993, podendo o mesmo ser firmado pela autoridade competente, condicionando-se, todavia, ao atendimento das premissas estabelecidas neste Parecer quanto ao encontro de contas.
No âmbito do processo de rescisão amigável do TC 139-EG/2012/0001 não foi possível verificar se os serviços listados na Tabela 1 do Relatório de Auditoria (peça 41, p. 10) e constantes da figura 1 abaixo foram efetivamente executados, uma vez que foram objeto da irregularidade de antecipação de pagamentos nas obras do TPS. 
Figura 1 - Lista de serviços em que se constatou adiantamento de pagamentos
A memória de cálculo (peça 252) apresentada pela Infraero apresenta o detalhamento dos valores compensados para comprovar a efetiva realização dos serviços apontados na Figura 1. Foram realizados dois ajustes: o primeiro identificado como dedução do material posto obra e o segundo no momento da rescisão do contrato. A diferença final resultou num montante de R$ 241.462,33 em favor da estatal, conforme peça 255. Dessa maneira, considera-se que os serviços apontados na Figura 1 foram concluídos.
             Diante disso, a conclusão das obras da Torre de Controle e a rescisão amigável do contrato das obras do TPS, com os devidos ajustes nas medições feitos pela Infraero, afastaram o dano ao erário, mas não elidiram a irregularidade apontada.
I.2 Quanto ao pagamento dos itens "administração local da obra" e "operação e manutenção do canteiro" no 2º turno de trabalho no Contrato 139-EG/2012/0001 (TPS) 
Verificou-se que o primeiro termo aditivo do contrato acrescentou dois itens na planilha orçamentária referentes às rubricas "administração local da obra" e "operação e manutenção do canteiro" num 2º turno de trabalho. Os custos dos itens originais eram, aproximadamente, R$ 5,0 milhões e R$ 2,9 milhões, respectivamente. Os novos itens, referentes aos trabalhos no alegado 2º turno, foram incorporados ao orçamento com valores de R$ 1,5 milhão e R$ 1,4 milhão, respectivamente. Notou-se que os custos com mão de obra indireta e outras despesas indiretas foram acrescidos em 37% em relação aos valores inicialmente previstos no contrato, relativos à inclusão deste 2º turno, conforme se pode ver à peça 26, p. 5.
Entretanto, não se verificou nenhum registro da realização de serviços em horário diverso do expediente normal. Os diários de obra não informam os períodos de realização dos trabalhos e as memórias de cálculo dos boletins de medição não fazem qualquer menção à quantidade e qualificação dos profissionais mobilizados, horas trabalhadas, equipamentos utilizados e serviços realizados no alegado 2º turno. 
A equipe de auditoria concluiu que, ainda que não fosse possível afirmar com segurança que as despesas incluídas por meio do aditivo fossem descabidas, a ausência de qualquer comprovação da realização dos trabalhos em horário alternativo configuraria pagamento indevido dessas rubricas (peça 41, p. 8) .
Instrução à peça 200 trouxe o seguinte entendimento:
205. Contudo, analisando-se a documentação apresentada pelas empresas e pelos fiscais e gestores do Contrato, não é possível concluir pela efetiva realização de segundo turno de trabalho nas obras do TPS e acesso viário do aeroporto. 
206. Nas folhas de ponto e GFIP é possível constatar a realização de horas extras por alguns funcionários da obra, entretanto, tal fato não configura efetivamente a alocação de força de trabalho em turno de trabalho que justifique despesas extraordinárias com as atividades de "administração local" e "operação e manutenção do canteiro". 
207. Ou seja, ainda que tenha ocorrido o segundo turno de trabalho, o que, reitere-se, não está demonstrado, é preciso que fique caracterizada a efetiva realização de despesas extraordinárias com as rubricas que foram aditivadas. 
A Construtora NM apresentou à peça 160, o documento NM/TK/TPS/142-13, de 20/11/2013 (peça 160, p. 18-40) , que contém as justificativas para o 1º Aditamento.
Para a consecução dos serviços até abril/2014, foi informada a necessidade de mão-de-obra para o turno estendido:
Tabela 1 - Mão-de-obra - Turno estendido
	Categoria
	Quantidade

	Servente
	57

	Pedreiro
	27

	Carpinteiro
	11

	Armador
	2

	Marteleiro
	2

	Encanador
	1

	Pintor
	1

	Eletricista
	1

	Ajudante de Encanador
	1

	Total
	103

Fonte: NM/TK/TPS/142-13
Também consta do referido documento (peça 160, p.22) :
Diante do quantitativo de horas de mão de obra úteis restantes (saldo a ser realizado) para término dos serviços, e constantes do Anexo A, demonstra-se a necessidade de inclusão do quantitativo de horas trabalhadas no turno estendido (até 21hs:00min) , comparando-se esse quantitativo para o período de 12 meses com o de 06 meses que restam para termino parcial da obra, como condicionante ao atendimento das frentes solicitadas como prioritárias pela INFRAERO.
Em atendimento à solicitação da INFRAERO de finalização de parte da obra em 30/04/2014, informamos que nesta proposta foi considerada apenas a inclusão do turno estendido para os serviços das especialidades de civil (Arquitetura e Estrutura) .
O número total apresentado pela contratada não coincide com o apresentado pela Infraero (peça 207, p. 5) :
A partir desse entendimento foram considerados em média, 140 funcionários por mês, para a realização desse turno estendido de trabalho, trazidas as mesmas premissas contidas na composição de preço de operação e manutenção de obra inicial do contrato. Também foi considerada uma equipe mínima de mão de obra indireta para administração desse contingente de mão de obra direta, tendo por base as mesmas premissas contidas na composição de preço de administração local de obra inicial do contrato. O parecer técnico e composições de preços elaborados quando da implementação desses serviços ao contrato estão anexados à documentação contida nesta diligência (ANEXO 4) .
Conforme já apontado na Instrução à peça 200, os cartões de ponto apresentados às peças 213 a 218, correspondentes ao período de novembro/2013 a abril/2014, não suportam a existência do turno estendido até às 21h.
Não consta registro de funcionário que tivesse jornada que terminasse às 21h nesse período. Existem registros de horas extras realizadas na extensão da jornada regular (até às 17:30) , em sábados e em domingos.
Também foi prevista a necessidade de refeições para o turno estendido (peça 160, p.38) :
Tabela 2 - Alimentação
	Refeição
	Quantidade mensal

	Café
	0

	Almoço
	3.102

	Janta
	3.102

	Lanche
	3.102

Fonte: NM/TK/TPS/142-13
Verificando a documentação às peças 213 a 219 apresentada pela Construtora NM, observa-se que a quantidade de refeições para janta e lanche também não evidencia a realização do turno estendido.
Tabela 3 - Refeições
	Mês
	Café
	Almoço
	Lanche
	Janta
	Peça

	11/2013
	7.249
	8.020
	179
	15
	218, p. 47 e 51

	12/2013
	8.128
	8.736
	157
	0
	217, p. 30 e 33

	1/2014
	10.167
	10.776
	296
	124
	216, p. 26 e 29

	2/2014
	8.257
	9.992
	320
	0
	215, p. 49 e 52

	3/2014
	7.677
	9.067
	267
	54
	214, p. 46 e 50

	4/2014
	4.199
	4.618
	56
	10
	213, p. 23

Fonte: Elaboração própria. Obs.: O mês 4/2014 contém dados somente da 1ª quinzena.
Depreende-se dos dados levantados que as quantidades reais de refeições apresentadas foram muito inferiores às planejadas, especialmente as refeições janta e lanche, havendo meses em que não foi fornecida a janta. Dessa maneira, as informações prestadas para as refeições também não endossam a existência de um turno estendido.
Após a realização das diligências propostas junto à Infraero e à Construtora NM, os elementos apresentados não foram capazes de comprovar a regular aplicação dos recursos públicos nas obras objeto do Contrato 139-EG/2012/0001, quanto aos gastos nas rubricas "administração local" e "operação e manutenção do canteiro", aditivadas em R$ 2.970.222,42 (data-base: maio/2012) , conforme peça 200:
198. No primeiro termo aditivo ao Contrato 139-EG/2012/0001 a rubrica "administração local" foi suplementada em R$ 1.556.906,72, correspondendo a um acréscimo de 30,7% em relação ao total originalmente previsto, de R$ 5.079.159,22. No item "operação e manutenção do canteiro" o aumento foi de R$ 1.413.315,70, ou seja, elevação de 48,0% sobre o montante inicial de R$ 2.946.220,57. 
199. Desse modo, apenas com relação a estas duas rubricas foram acrescidas ao contrato R$ 2.970.222,42, dos quais R$ 1.990.049,02 já haviam sido medidos e pagos por ocasião da realização da auditoria do TCU. 
As rubricas "administração local" e "operação e manutenção do canteiro" referentes ao segundo turno, foram integralmente pagas até a 16ª medição (peça 259, p. 4) . 
I.3 Análise das audiências
Consoante disposto no Relatório de Fiscalização, a Sra. Joana Grosskopf foi chamada em audiência em função de ter certificado, na qualidade de fiscal operacional (suplente) do contrato de execução das obras do TPS, as medições que deram ensejo ao pagamento das etapas 6 e 7 do ajuste, que contabilizaram serviços não executados, em especial a estrutura metálica (peça 41, p. 16) . A funcionária da Infraero apresentou sua manifestação à peça 102 dos autos, datada de 14/9/2014.
O Sr. Alexandre Souza da Silva foi chamado em audiência em função de certificar, na qualidade de fiscal operacional das obras do TPS (Contrato 139-EG/2012/0001) as medições que deram ensejo ao pagamento das etapas 5 e 8 a 14 do contrato, que contabilizaram serviços não executados, tendo exercido titularidade na fiscalização entre 7/5 e 1/9/2013 e suplência a partir de 2/9/2013 (peça 41, p. 17) . 
Também foi apontada a conduta de certificar medições que contabilizaram serviços não executados e/ou não concluídos nas obras da torre de controle (Contrato 042-EG/2012/0001) , na qual foi fiscal operacional a partir de 24/4/2013 (peça 41, p. 17) . 
A manifestação apresentada consta à peça 152 dos autos, sendo datada de 10/11/2014.
A Sra. Carlígia Barreto Fonseca foi chamada em audiência em função de autorizar os pagamentos das etapas 5 a 14 das obras do TPS (Contrato 139-EG/2012/0001) , os quais contabilizaram serviços não executados (peça 41, p. 16) . A funcionária da Infraero foi fiscal operacional do contrato entre 3/1 e 6/5/2013, sendo gestora da avença a partir de 7/5/2013.
Há também apontamento quanto às obras da nova torre de controle (Contrato 042- EG/2012/0001) , nas quais a funcionária teria certificado medições e autorizado pagamentos que contabilizaram serviços não executados e/ou não concluídos. Neste contrato a defendente foi fiscal operacional entre 21/5/2012 e 23/4/2013 e gestora desde 24/4/2013 (peça 41, p. 16) .
A Sra. Maria Dolores Trabazo Carballal Reis foi chamada em audiência para apresentar razões de justificativa por autorizar pagamentos por serviços não executados e/ou não concluídos, na condição de gestora das obras da nova torre de controle (Contrato 042-EG/2012/0001) , no período de 21/5/2012 a 23/4/2013 (peça 41, p. 15) . 
A manifestação apresentada consta à peça 129 dos autos, sendo datada de 9/10/2014.
O servidor da Infraero, Sr. Igor Guimarães e Vargas, foi chamado em audiência em função de certificar medições que contabilizaram serviços não executados e/ou não concluídos, enquanto fiscal operacional suplente das obras de construção da nova torre de comando (Contrato 042-EG/2012/0001) , a partir de 25/1/2012 (peça 41, p. 16) . Apresentou manifestação às peças 148 a 150 dos autos, não sendo mencionada a data. Tais peças foram inseridas no processo em 12/11/2014.
A então SeinfraAeroTelecom, por meio da instrução à peça 200, acerca dos responsáveis pelos atestes das medições (peça 200, p. 26) assim se pronunciou:
226.        Observa-se, pois, que os responsáveis pelos atestes das medições são os mesmos elencados no Relatório de fiscalização (peça 41, p. 24/25) e chamados em audiência por meio de Despacho do Ministro Relator (peça 46) , a exceção da Sra. Joana Grosskopf que, conforme informações disponíveis nos autos, atuou apenas certificando as solicitações de pagamento e não atestando as medições nas notas fiscais e declarações de execução do cronograma. 
Tendo em vista que a Sra. Joana Grosskopf desempenhou papel meramente burocrático na efetivação dos desembolsos das obras do TPS, uma vez que a certificação de pagamento, ato realizado pela defendente, era distinto da conferência e validação dos boletins de medição, propõe-se acatar as suas razões de justificativa apresentadas.
Quanto ao adiantamento de pagamentos identificado nos dois contratos fiscalizados, evidenciado pela divergência entre o percentual medido acumulado do contrato e o percentual efetivamente executado da obra, em afronta aos arts. 62 e 63, §2º inciso II, da Lei 4.20/1964 e art. 38 do Decreto n. 93.872/1986 (irregularidade 3.1) , a conclusão da obra da Torre e a rescisão amigável do contrato das obras do TPS, com os ajustes realizados nas medições pela Infraero, afastaram o dano ao erário, mas não a irregularidade apontada.
Em que pese ter ocorrido a irregularidade, ficou evidenciado pela estatal que os valores apontados como adiantamento de pagamentos identificado nos dois contratos fiscalizados, foram compensados em dois ajustes: o primeiro identificado como dedução do material posto obra e o segundo no momento da rescisão do contrato.
Assim, com relação ao adiantamento de pagamentos, propõe-se rejeitar as razões de justificativa apresentadas pelos responsáveis, porém sem a aplicação da multa prevista no art. 58 da Lei 8.443.1992.
Cumpre fazer um comentário sobre o argumento apresentado como economia de R$ 273.432,20 pela antecipação do pagamento, evitando, assim a incidência do reajuste previsto em contrato (peça 178, p. 19) .
Ocorre que o reajuste, previsto nos arts. 40, inciso XI, e 55, inciso III, da Lei 8.666/1993, visa remediar os efeitos da inflação, não podendo ser considerado como ganho para a Administração.
Sobre a certificação de medições e autorização de pagamento dos serviços "administração local da obra" e "operação e manutenção do canteiro" referentes ao 2º turno de trabalho, em afronta aos arts. 62 e 63, §2º, Inciso II, da Lei 4.320/1.964 e art. 38 do Decreto n. 93.872/1986, a apresentação das Guias de Recolhimento do FGTS e de Informações à Previdência Social (GFIP) e os resumos da folha de pagamentos da construtora não foram capazes de comprovar faticamente a existência do 2º turno.
A documentação somente comprova que os funcionários estavam relacionados à obra, mas não há registro nos cartões de ponto que sustentem o trabalho contínuo como turno complementar. Existem registros de hora extra, além da jornada normal e trabalhos em finais de semana.
Dessa maneira, a irregularidade não foi elidida. Existe, portanto um débito no valor de R$ 2.970.222,42 (data-base: maio/2012) , correspondente aos acréscimos de valor nos itens "administração local da obra" e "operação e manutenção do canteiro" no primeiro termo aditivo ao Contrato 139-EG/2012/0001, conforme peça 200. Esse montante foi desembolsado pela Infraero conforme boletins de medição constantes nas peças 25 (p. 5) , 26 (p. 5) , 258 (p. 4) e 259 (p. 4) .
Propõe-se, portanto, a conversão dos autos em Tomada de Contas Especial, bem como a citação dos responsáveis Alexandre Souza da Silva e Carlígia Barreto Fonseca e das empresas Construtora NM Ltda. e Tecnenge Tecnologia de Engenharia Ltda., contratadas para execução das obras do TPS e beneficiárias dos pagamentos, por essa irregularidade. 
I.4. Conclusão 
Sobre a certificação, no âmbito do contrato de execução das obras do TPS, das medições que deram ensejo ao pagamento das etapas 6 e 7 do ajuste, que contabilizaram serviços não executados, em especial a estrutura metálica, tendo em vista a atuação meramente burocrática da Sra. Joana Grosskop, propõe-se acatar as suas razões de justificativa.
Quanto ao adiantamento de pagamentos, registre-se que o objeto do Contrato 042-EG/2012/001 (Torre de Controle) foi entregue, o Contrato 139-EG/2012/0001 (TPS) foi rescindido amigavelmente, e ficou evidenciado pela Infraero que os valores apontados como adiantamento de pagamentos identificado nos dois contratos fiscalizados, foram compensados em dois ajustes: o primeiro identificado como dedução do material posto obra e o segundo no momento da rescisão do contrato.
Dessa forma, uma vez que a irregularidade ocorreu, mas não há indícios de dano ao erário, propõe-se rejeitar as razões de justificativa apresentadas pelos responsáveis: Sr. Alexandre Souza da Silva, Sra. Carlígia Barreto Fonseca, Sra. Maria Dolores Trabazo Carballal Reis, Sr. Igor Guimarães e Vargas, porém sem a aplicação da multa prevista no art. 58 da Lei 8.443/1992.
Quanto ao pagamento dos itens "administração local da obra" e "operação e manutenção do canteiro" no 2º turno de trabalho no Contrato 139-EG/2012/0001 (TPS) , conforme exposto, os documentos apresentados para atestar cabalmente a regular aplicação dos recursos públicos para comprovação das despesas incorridas nessas rubricas, aditivadas em R$ 2.970,222,42, não foram suficientes para afastar a irregularidade apontada. 
Propõe-se, assim, com fundamento no art. 47 da Lei 8.443/1992, a conversão dos presentes autos em Tomada de Conta Especial (TCE) , bem como a citação dos seguintes responsáveis:
Alexandre Souza da Silva (CPF: XXX.927.465-XX) , por ter certificado na qualidade de Fiscal Operacional do Contrato 139-EG/2012/0001, no período entre 7/5/2013 e 1/9/2014 e Fiscal Operacional Suplente a partir de 2/9/2013, as medições que deram ao ensejo do pagamento dos serviços 'administração local da obra' e 'operação e manutenção do canteiro' referentes ao 2º turno de trabalho, em afronta aos arts. 62 e 63, §2º, inciso II, da Lei 4.320/1964 e art. 38 do Decreto n. 93.872/1986 (irregularidade 3.1) ; Valor: R$ 2.970.222,42 (data base: maio/2012) , conforme boletins de medição constantes nas peças 25 (p. 5) , 26 (p. 5) , 258 (p. 4) e 259 (p. 4) ;
Carlígia Barreto Fonseca (CPF XXX.385.615-XX) , por ter autorizado, na qualidade de gestora do Contrato 139-EG/2012/0001, a partir de 7/5/2013, os pagamentos dos serviços 'administração local da obra' e 'operação e manutenção do canteiro' referentes ao 2º turno de trabalho, em afronta aos arts. 62 e 63, §2º, inciso II, da Lei 4.320/1964 e art. 38 do Decreto n. 93.872/1986 (irregularidade 3.1) . Valor: R$ 2.970.222,42 (data base: maio/2012) , conforme boletins de medição constantes nas peças 25 (p. 5) , 26 (p. 5) , 258 (p. 4) e 259 (p. 4) ;
Construtora NM Ltda. (CNPJ: 74.190.620/0001-77) e Tecnenge Tecnologia de Engenharia Ltda. (CNPJ 31.864.606/0001-07) , beneficiárias dos pagamentos indevidos no âmbito do Contrato 139-EG/2012/0001.
 Fiscalização omissa ou deficiente (achado 3.2) 
Foram constatadas diversas não-conformidades na execução e na gestão das obras do terminal de passageiros do Aeroporto de Salvador. As falhas evidenciaram a deficiência na fiscalização do Contrato 139-EG/2012/0001 e, portanto, configuraram o não cumprimento adequado da regra estipulada no art. 67, §1º da Lei 8.666/1993:
§ 1o O representante da Administração anotará em registro próprio todas as ocorrências relacionadas com a execução do contrato, determinando o que for necessário à regularização das faltas ou defeitos observados.
Em razão dessas não-conformidades, foram realizadas as audiências dos titulares das funções de gestor e fiscal operacional do Contrato 139-EG/2012/0001, haja vista que as falhas verificadas são, em geral, relacionadas aos procedimentos utilizados na fiscalização e gestão do ajuste, fato que seria de responsabilidade dos titulares das funções. Também foi realizada a oitiva da Infraero e da empresa supervisora das obras do TPS - Souza Neto Engenharia e Planejamento Ltda.
As irregularidades são analisadas a seguir.
II.1 Diário de obras inadequado e incompleto
O Relatório de Auditoria (peça 41, p.18) apontou a irregularidade:
Primeiramente importa registrar que na obra do TPS não existe um documento único em que são registrados, tanto pela contratada como pela contratante, os apontamentos relevantes ocorridos no dia a dia da obra. Cada parte no ajuste, contratada e contratante, faz seus apontamentos em documento próprio, não havendo, portanto, ciência ou, eventualmente, contestação dos registros de uma parte pela outra.
Esse procedimento prejudica sobremaneira a confiabilidade dos registros feitos e, consequentemente, deprecia o registro do histórico contratual. Na ocorrência futura, por exemplo, de qualquer divergência de versões (entre contratada e contratante) sobre fatos relacionados à obra, situação na qual a remissão a um diário de obras fidedigno poderia ser de grande valia para elucidação da lide, os registros 'particulares' não têm grande relevância.
Além disso, analisando a versão da administração do diário de obras, verifica-se que há registros inconsistentes. O registro de frequência dos funcionários é falho (as tabelas são repetidas em todos os dias de cada mês) , não há registros sobre os equipamentos nem sobre os horários de trabalho (inclusive e principalmente sobre a realização de trabalho noturno, que foi incorporado ao contrato por meio de aditivo) , as anotações não seguem um ordenamento lógico, de acordo com a codificação definida no próprio diário, entre outras falhas.
Em suma, pode-se afirmar que inexiste um diário que registra de forma adequada os fatos e comunicações entre contratada e contratante ocorridos durante a execução contratual.
Os argumentos apresentados pelos defendentes foram: i) o diário de obras estaria preenchido; ii) o art. 67 da Lei 8666/1993 não estabelece a forma de preenchimento, determinando apenas a obrigatoriedade; e iii) o diário teria sido preenchido na forma estipulada em normativo interno da Infraero - Manual de Gestão de Engenharia. 
O Manual de Gestão de Engenharia - Mages (peça 198) apresenta a definição de Diário de Obras:
Diário de obras (DO) : Documento destinado a registrar diariamente o andamento dos serviços e das ocorrências que possam influenciar e proporcionar futuras reivindicações da contratada, bem como as anotações da Fiscalização no que se refere a irregularidades encontradas em execução de serviços, impugnações, orientações, solicitações, esclarecimentos adicionais, decisões de casos omissos, advertências, exigências, prorrogações de prazos, mora, cancelamento de mora, multas, encerramento de multas, aditivos, encerramento de serviços, etc.
Outros pontos destacados pelo Mages são registrados a seguir.
O Diário de Obras (DO) corretamente preenchido é dado necessário para o Processo de Controle de Gerenciamento e Fiscalização de Contratos:
d) Diário de Obra corretamente preenchido 
É o registro de ocorrências da obra, devendo ser precedidos de uma folha de abertura formal e destina-se ao registro de andamento das atividades de obra relativo ao instrumento contratual e deve merecer atenção do fiscal. É o instrumento que reflete a fiel realidade da obra e tem a função na esfera contratual (controle de prazos, aplicação de penalidades etc.) , além de servir de subsídio para eventuais demandas judiciais.
Também é ferramenta e técnica para o citado processo:
e) Análise das ocorrências registradas no diário de obras e relatórios de fiscalização
Análise das informações descritas no Diário de Obras e Relatórios de Fiscalização, apresentadas tanto pela Contratada como pela fiscalização da INFRAERO e apoio a fiscalização, quando aplicável, com objetivo de verificar o impacto destas informações nas decisões técnico-gerencial tomadas pela Comissão de Fiscalização da INFRAERO.
Como Ponto Adicional a ser observado:
Estabelece a legislação que o representante da Administração (fiscal) anotará em registro próprio (Diário de Obra) todas as ocorrências relacionadas com a execução do contrato, determinando o que for necessário à regularização das faltas ou defeitos observados. As decisões e providências que ultrapassarem a competência do representante deverão ser solicitadas a seus superiores em tempo hábil para adoção das medidas convenientes.
...
As responsabilidades da Comissão da Fiscalização podem ser assim resumidas:
· Obter cópia da documentação da obra e manter, no canteiro de obras, um arquivo completo e atualizado contendo: projetos, especificações, memoriais, caderno de encargos, edital de licitação, orçamentos, contrato, proposta da Contratada, cronograma físico-financeiro, ordem de serviço, ARTs, instruções e normas da Administração sobre obras públicas, correspondências, relatórios diários, certificados de ensaios e testes de materiais e serviços, protótipos e catálogos de materiais e equipamentos aplicados nos serviços e obras etc;
...
· Certificar-se da existência do Diário de Obra registrando as ocorrências no mesmo;
Aponta como ponto de risco:
Diário de Obra inexistente ou incompleto quanto aos registros necessários para caracterizar a conclusão das etapas e fatos que interfiram no bom e regular andamento da obra, com a indicação de causa e responsável (Lei n° 8.666/93, art. 67 § 1º) ;
Quanto à verificação:
É recomendado que a Comissão de Fiscalização verifique, no mínimo, os seguintes itens:
...
· Se há evidências da efetiva fiscalização do contrato por parte da administração (registros do fiscal no diário de obras com a frequência que a característica ou etapa da obra exige, atas de reunião entre o fiscal e o preposto da Contratada) .
O modelo de Diário de Obras anexo ao Manual de Gestão de Engenharia (peça 198, p.267) , indica os códigos e sequência dos itens a relatar. O código 02 - Relação e movimento de máquinas e equipamentos e o item 03 - Frequência, foram as falhas apontadas no Relatório de Auditoria.
A falha no preenchimento correto do Diário de Obras no âmbito da Infraero é recorrente.
O TC Processo 007.432/2013-5, que teve por objeto a fiscalização das obras do Aeroporto Eduardo Gomes, em Manaus/AM, apontou:
Em análise ao diário, observou-se o registro da mesma quantidade de mão de obra direta entre os dias 444 e 496 (1/2/2013 e 25/3/2013) . Em 10/4/2013, mediante Ofício de Requisição n. 02-183/2013, a equipe auditora solicitou a justificativa para o fato. Em 15/4/2013, mediante Ofício n. 4827/PRAI (CPAAE) /2013, a Infraero encaminhou resposta informando que houve uma perda dos dados pela equipe de apontadores, decorrente de acidente. Com isso, alguns dados ficaram repetidos nas datas em que o registro se perdeu.
O TC Processo 025.990/2015-2, que teve por objetivo fiscalizar a obra de adequação do Aeroporto Afonso Pena, em São José dos Pinhais-PR, registrou a irregularidade:
47. Observou-se que o Diário de obras não está sendo preenchido corretamente. Não há assinatura do responsável da Infraero a partir de 1/8/2015. Há falta de anotação do efetivo de pessoal nos seguintes períodos: 1-17/5/2015; 16-30/6/2015 e 26-31/7/2015. Também não foram encontradas as anotações referentes aos dias 13-21/8/2015.
No Memorando n. 1081/GTSV/2014 (peça 191, item não digitalizável) , de 17/6/2014:
Isto posto, e não obstante qualquer outro registro que tenha conotação de Diário de Obras, o que sempre prevaleceu foram os registros elaborados pelo apoio à fiscalização e validados pela equipe gestora em consonância com os dispositivos legais e jurisprudenciais.
Da resposta da estatal, depreende-se que o Diário de Obras é mera peça de ficção, contrariando até a norma interna (Mages) , não tendo a atenção e importância que o documento merece.
Dessa maneira, fica demonstrado que os argumentos apresentados pelos defendentes não se sustentam, uma vez que o Diário de Obras deve estar corretamente preenchido, em conformidade com o Manual de Gestão de Engenharia da Infraero, que aponta itens que deveriam estar contemplados, mas que não o foram no caso em tela.
II.2. Falta de conferência das memórias de cálculo dos boletins de medição
O Relatório de Auditoria (peça 41) apontou a irregularidade da seguinte maneira:
As memórias de cálculo dos boletins de medição não registram de forma satisfatória os locais e quantidades de serviços executados, fato que induz à conclusão de que os boletins de medição não recebem uma análise crítica da fiscalização.
...
Como possíveis consequências da deficiência nos registros das medições podem-se mencionar o pagamento por serviços em áreas nas quais eles ainda não foram realizados ou até mesmo o pagamento em duplicidade para os serviços. A falha mostra-se ainda mais relevante ao se considerar que a obra é executada sob o regime de empreitada por preços unitários. Neste regime de contratação, a inexistência de registros eficazes sobre os serviços já medidos e pagos pode dar margem a aditivos indevidos e, consequentemente, implicar prejuízos ao erário.
A análise dos comentários dos gestores (peça 41, p. 46) concluiu:
Mais uma vez, nota-se que os argumentos trazidos não justificam as falhas constatadas.
Dos três serviços registrados como exemplos de falhas no controle das medições, verifica-se que em todos eles, de fato, as medições não eram compatíveis com a real situação da obra na época da fiscalização: em um deles houve a apropriação do material posto na obra (observa-se que, além do quantitativo apropriado, não se comprovou adequadamente a quantidade e o local de instalação sequer do quantitativo indicado como executado) ; em outro, houve a relocação do material para outro local e; no último, afirma-se que houve lapso na memória de cálculo do boletim de medição.
Portanto, ratifica-se que a conferência das medições é falha, ensejando a audiência dos responsáveis e a oitiva da empresa supervisora.
O Mages assim estabelece, acerca da medição dos serviços (peça 198, p. 229-231) :
O processo de Medição se inicia com a emissão preliminar do Boletim de Medição elaborado pela Contratada e submetido à aprovação da Fiscalização.
A Fiscalização deve efetuar análise prévia do Boletim de Medição para certificar se há divergências com o preestabelecido no Termo de Contrato e devolvido à Contratada com a comunicação formal das divergências por ventura constatadas entre o quantitativo medido e o aceito. Não existe hipótese legal possível para que seja realizado pagamento a maior com base em uma medição com quantitativos que extrapolam aqueles efetivamente executados.
O conteúdo dos critérios ou normas de medição dependerá da modalidade para contratação da obra ou serviço:
a) No caso de contratos por preços unitários deverão ser produzidas especificações precisas de como será feita a medição de volumes, áreas, distâncias, pesos etc., relativos a cada serviço, em correspondência com de quantitativos, a periodicidade e os valores aproximados;
b) Para os contratos por preço global, com a liberação de pagamentos contra a conclusão de etapas, deverão ser tecnicamente caracterizados de forma precisa e completa os estágios de construção correspondentes a cada evento definido no edital e no instrumento contratual.
Quando da existência de contrato de apoio à fiscalização, a Contratada para o apoio à fiscalização deverá acompanhar as medições e sobre elas manifestar como atestar sua veracidade e pertinência através de assinatura do profissional indicado e aceito pela Contratante, aspectos estes previstos na licitação e no contrato. Por último, a fiscalização emite o seu parecer e, estando os serviços em conformidade com o contrato, assina também a medição.
Uma vez corrigidas as irregularidades, bem como nos casos em que não há divergências, a versão definitiva do Boletim de Medição será emitida e encaminhada à Fiscalização pela Contratada, acompanhada da fatura e documentação pertinentes.
Também lista os fatores de risco:
· Medição de serviços não executados;
· Medição de serviços executados, porém não aprovados pela fiscalização;
· Falta de comprovação, e conferência pela fiscalização, de serviços executados;
· Divergências entre as medições atestadas e os valores efetivamente pagos;
· Medições e pagamentos efetuados com critérios divergentes em relação aos estipulados no edital de licitação e contrato;
· Inconsistências e incoerências nos relatórios de fiscalização;
· Incompatibilidade entre os índices fiscais previstos no contrato e os efetivamente praticados;
· Incompatibilidade entre memórias de cálculo das medições e os definidos no edital e no contrato;
· Antecipações indevidas de medições e/ou pagamentos, especialmente relativas aos últimos meses do ano;
· Medição de serviços não previstos no contrato;
· Pagamento de serviços executados antecipadamente ao cronograma sem justificativa formal;
· Antecipação indevida das parcelas dos eventos previstos no fornecimento de equipamentos especiais, conforme previsão contratual;
· Falta de entrega das garantias quando da antecipação das parcelas relativas aos itens de fornecimentos equipamentos especiais, conforme previsão contratual;
· Morosidade por parte da Contratada próxima a data de reajuste com vistas ao benefício do reajustamento;
· Pagamento de reajustamento motivado por atrasos da Contratada;
· Reajustamento incompatível com os critérios previstos no contrato e no edital de licitação, conforme dispõe o inciso XI do art. 40 c/c inciso III do art. 55 da Lei n. 8.666/93;
· Incompatibilidade entre os quantitativos de serviços lançados nas medições efetuadas e aqueles efetivamente realizados no período considerado, observando-se os relatórios de fiscalização;
· Inexistência de certidões fiscais atualizadas da Contratada.
Analisando novamente a manifestação prévia da Infraero à peça 24, tem-se: adiantamento de material posto obra; realocação de material para outro local e ausência de memória de cálculo do boletim de medição. 
A questão do adiantamento do material posto em obra é objeto de outra irregularidade. Sobre a realocação do material instalado no mirante (placas de forro) para as áreas de: vistoria / raio x; praça de alimentação; área de porta automática; elevador check in; escada check in; e embarque remoto doméstico, a referida área do mirante foi executada, conforme descrito à peça 24, p. 13, ou seja, as placas do forro no mirante foram entregues em maio/2014.
Quanto às estacas hélice contínua, percebe-se que o executado foi maior que o previsto. Foi pago o saldo remanescente disponível na medição n. 4 e o restante, após a celebração de aditivo, na medição n. 13.
Dessa maneira, ficou afastado o dano ao erário, mas a irregularidade não.
II.3. Análise da oitiva da Infraero
Em sua manifestação à peça 72, a Infraero não discorreu sobre esta irregularidade, uma vez que a razão principal foi afastar a possibilidade de intervenção do Tribunal de Contas na execução dos contratos sob gestão da estatal.
O Ofício n. 4816/PRAI (AIOC) /2015 (peça 191) apresentou trecho do Mages (peça 198) destacando os itens que prescreviam como deveria ser preenchido os Diários de Obra no acompanhamento dos empreendimentos contratados:
c) Diário de Obras corretamente preenchido
Documento destinado a registrar diária ou semanalmente, ou outro período definido no contrato, o andamento dos serviços e das ocorrências que possam influenciar e proporcionar futuras reivindicações da contratada, bem como as anotações da Fiscalização quanto a irregularidades encontradas na execução de serviços, orientações, solicitações, esclarecimentos adicionais, decisões de casos omissos, advertências, exigências, prorrogações de prazos, encerramento de serviços, entre outros, corretamente preenchidos e assinados no prazo. O anexo 6.13.9 apresenta modelo deste documento. (Mages, pg. 27) 
Observa-se que à época das obras foram constatados diversos problemas de preenchimento inadequado do Diário de Obras em diversos empreendimentos da Infraero. Embora preenchidos, não o estavam corretamente.
Em sua manifestação prévia à peça 24, a estatal admitiu a antecipação de pagamento por material posto em obra, no caso das placas de granito polido. Entretanto, essa irregularidade é tratada em outro item desta instrução. Sobre o forro tipo colmeia, o que houve foi a realocação das placas de forro da área do mirante para outras áreas. Posteriormente, o serviço no mirante foi realizado. 
Acerca da estaca hélice contínua, houve a medição do item na quantidade disponível no contrato à época da 4ª medição e, posteriormente, coberta pelo termo aditivo, na 13ª medição.
II.4. Análise das audiências
Os gestores apresentaram argumentos idênticos, conforme consignado na Instrução à peça 200, p.14:
132. Pronuncia-se pela inexistência de irregularidade no diário de obras (peça 129, p. 6) , com argumentos idênticos aos apresentados pelos demais gestores (ver tópicos II.2 e II.3, precedentes) , motivo porque deixa-se de reprisar aqui o resumo já existente das explicações. 
Nota-se que os defendentes não responderam os apontamentos constantes no Relatório de Auditoria:
Além disso, analisando a versão da administração do diário de obras, verifica-se que há registros inconsistentes. O registro de frequência dos funcionários é falho (as tabelas são repetidas em todos os dias de cada mês) , não há registros sobre os equipamentos nem sobre os horários de trabalho (inclusive e principalmente sobre a realização de trabalho noturno, que foi incorporado ao contrato por meio de aditivo) , as anotações não seguem um ordenamento lógico, de acordo com a codificação definida no próprio diário, entre outras falhas. (peça 41, p. 18) 
A par dessa constatação, é importante registrar o conteúdo do Parecer Técnico PT- 02/2018 (peça 240, p. 49-70) , elaborado para clarear os apontamentos feitos pela área jurídica da Infraero, buscando comum entendimento entre a área de engenharia e a área jurídica, para a rescisão do TC 139-EG/2012/0001:
196. Salta aos olhos o impacto dos projetos executados pela ATP ENGENHARIA na dinâmica da obra, desde os primeiros dias de execução desse contrato, onde o trabalho pífio e a péssima qualidade dos produtos técnicos entregues por esta projetista, tornaram a condução, execução e gestão do contrato e todos nele envolvidos e impactados, "um verdadeiro calvário", somando-se ainda a tudo isso o prazo impostergável do acontecimento de uma "Copa do Mundo", tendo o Aeroporto de Salvador que estar pronto e preparado para processar todo o pico de movimento inerente a magnitude do evento.
197. Com isso, diante da conturbada dinâmica de execução do contrato TC 139-EG/2012/0001, percebe-se que claramente as inúmeras variáveis, cenários e agentes que influíram diretamente no desfecho, impacto e condução do presente contrato, os gestores, fiscais, Superintendentes, Diretores, agentes da SAC, ANAC, Governo Federal e outros foram obrigados a se posicionarem através de certa forma colegiadas e chanceladas por todos os entes e entidades naquele momento, ficando a equipe de gestão e fiscalização de maneira clara, subordinada a estas esferas e acontecimentos.
Com relação à deficiência dos projetos, avalia-se que assiste razão à Superintendência de Engenharia da Infraero, que elaborou o referido parecer, haja vista que foram descritas, dentre outras, no citado Parecer:
...
Após a emissão da ordem de serviço, a empresa detectou que havia falhas nos projetos executivos e no etapeamento da obra, elaborado pela ATP Engenharia, fls. 149 a 219 da PEC 2418/01, e RDO (Relatório de diário de obra, fl. 824 PEC 2418/2, não estando de acordo com a realidade da operação do aeroporto, conforme consta o documentos NM/TK/TPS/001-2013, enviada em 22/1/2013, (arquivada na fl. 2829 da PEC 2418/10, devidamente protocolada, e respondida no dia 15/2/2013 fls. 1387 a 1389 PEC 2418/04) .
Em resposta por meio do ofício n. 2076/GTSV/2013 de 14 de fevereiro de 2013, a Gerente da obra autorizar a utilizar os projetos entregues no dia 15/1/2013 para a execução conforme consta no §1º. Se manifestando sobre a possível demora por conta da alteração do projeto de estrutura do conector, o qual mudou de concreto para metálica, e sobre o possível comprometimento do prazo da etapa 1.
...
No 21/1/2013 - e-mail relatando falha nos projetos executivos, mesmo dia do início das obras. Fl. 695 da PEC 2418/2, e informando que não haviam sido feitas as sondagens até a data. No dia 25 de janeiro de 2013, conforme consta na fl. 804 PEC 2418/2, é informado que a sondagem irá ser iniciada no dia 1 de fevereiro de 2013;
...
Ainda há relatos de falhas de outros projetos, como o projeto estrutural de modo geral, discutido nos e-mails enviados entre os dias 10/1/2013 e 30/1/2013, constantes nas fls. 908 e 912 da PEC 2418/03, e a contratada continua nas fls. 913 a 9160 da PEC 2418/03 solicitando o envio dos projetos executivos para início das atividades ligadas a fundação.
...
Além dos problemas relacionados aos projetos, também podem-se ser citadas algumas ocorrências que caracterizaram a situação, conforme explicação da Superintendência de Obras (DOEG) na peça 240, p. 49-70:
...
Também registra-se que na fl. 646 PEC 2418/02, salas que deveriam estar desocupadas, e estavam ocupadas, impedindo que a Contratada iniciasse os trabalhos nessa etapa. Na fl.654 está registrado a solicitação de desocupação da área pela gerente para a superintendência do aeroporto. Também ficou registrado na fl. 682 PED 2418/02 a não liberação de áreas pela comercial, impactando o início das obras.
Seguindo adiante no curso da obra, foram detectados problemas que atrasaram o início, como exemplo, a sondagem para a construção de fundações do conector, escadas de emergência e lote 10.
...
Relata-se também interferências não cadastradas, fl. 883 e fl. 908 da PEC 2418/02, registrado pelo fiscal de fundações, solicitando apoio da empresa contratada para a elaboração dos projetos executivos como ele deveria proceder.
...
Em 20/2/2013, fl 1518 da PEC 2418/06, foi informado a construtora que a mesma deveria realizar consulta prévia para movimentação de materiais na área do aeroporto, tendo em vista que o mesmo estava operacional, causando dificuldade na movimentação de pessoal e material. O trabalho era para ser concentrado, mas devido à falta de liberação de frente, a equipe teve que ser espalhada por todo o Aeroporto.
...
Esse parecer reitera os comentários dos gestores sobre o relatório preliminar de auditoria (peça 41, p. 40) :
Quanto às dificuldades de realização da obra com o aeroporto em funcionamento, citam-se algumas das limitações às quais a obra foi imposta. Entre elas, a paralisação de serviços em decorrência de ruídos e odores, a ocorrência de eventos como a Copa das Confederações Fifa 2013, o carnaval 2013, festas juninas e o sorteio para a Copa do Mundo Fifa 2014.
Além disso, citam-se interferências não cadastradas, demora na liberação de frentes da praça de alimentação devido a permanência de concessionários e intervenção sindical na execução dos trabalhos.
Em que pese os problemas no preenchimento do diário de obras, que estava incompleto e não totalmente aderente à própria norma interna da Infraero, as condições adversas da obra, como os projetos deficientes e limitações operacionais em razão do funcionamento do aeroporto, prejudicaram a condução das obras. Diante desse cenário, propõe-se rejeitar as razões de justificativa dos responsáveis, porém deixando de aplicar a multa prevista no art. 58 da Lei 8.443/1992. 
II.5. Conclusão
Nesse tópico foi analisada a irregularidade referente à fiscalização ou supervisão deficiente ou omissa.
Sobre o diário de obras inadequado e incompleto, verificou-se que embora estivessem preenchidos, os diários estavam em desacordo com a norma interna da Infraero, o Mages.
Considerando esse fato; considerando que as condições adversas da obra, como os projetos deficientes e as limitações operacionais, prejudicaram a condução das obras, conforme exposto no Parecer Técnico PT- 02/2018; propõe-se rejeitar as razões de justificativa dos responsáveis, porém deixando de aplicar a multa prevista no art. 58 da Lei 8.443/1992. 
 Oitivas das empresas supervisoras
Realizou-se as oitivas das empresas Souza Neto Engenharia e Planejamento Ltda. e UFC Engenharia Ltda., responsáveis pelo apoio à fiscalização das obras de reforma do TPS e da construção da torre de controle, respectivamente.  
A empresa Souza Neto, signatária do contrato 0015-OS/2013/0015 com a Infraero, foi solicitada a se manifestar sobre as seguintes deficiências verificadas na fiscalização das obras de reforma e adequação do terminal de passageiros e acesso viário do Aeroporto Internacional de Salvador, o que configura inadimplemento do contrato firmado com a estatal (peça 51) : 
a) ateste de serviços não executados, que culminaram em pagamentos indevidos à contratada; 
b) inadequação e intempestividade no preenchimento do diário de obras; e 
c) falhas na conferência das memórias de cálculo dos boletins de medição (irregularidades 3.1 e 3.2 do Relatório de Fiscalização) .
Já a empresa UFC Engenharia Ltda., signatária do contrato 032-ST/2012/0015 com a Infraero, foi solicitada a se manifestar a respeito da ocorrência de pagamentos por serviços não executados nas obras de construção da torre de controle e edificações destinadas ao DTCEA do Aeroporto de Salvador, fato que configura inadimplemento do contrato firmado com a estatal (peça 52) .
A empresa UFC justificou em sua defesa que o art. 67 da Lei 8.666/1993 determina que a fiscalização é exercida por representante da Administração. Também explicou que a liquidação de pagamento não estava no rol de atribuições da contratada (peça 107) .
De maneira análoga ao apresentado pela UFC Engenharia, a Souza Neto alegou que a responsabilidade da fiscalização cabe à Infraero. Alegou que, se a decisão da estatal foi de prover o pagamento dos insumos como se aplicados, não houve intervenção da contratada nessa decisão, de caráter estratégico, pertencente ao poder discricionário da estatal, conforme descrito à peça 111.
Informou que nenhum relatório emitido pela equipe da Souza Neto apontou quantitativos não realizados para inclusão em medição. Os relatórios da equipe de apoio à fiscalização foram repassados à fiscalização orgânica a qual utilizou as informações a seu critério para fechamento da medição da empresa executora da obra.
Além do mais, alegou que o contrato previa apenas o assessoramento a fiscalização, sem poder de decisão sobre nenhum assunto e nem poder se comunicar diretamente com a executora dos serviços.
Análise TCU
O contrato TC 032-ST/2012/0015, firmado entre a Infraero a UFC Engenharia, foi resultado do RDC Presencial n. 001/ADCE/SRCE/2012. O Termo de Referência (https://licitacao.infraero.gov.br/arquivos_licitacao/2012/SRCE/001_ADCE_SRCE_2012_RDC/ANEXO_XVIII_TR_parte%201.pdf, acesso em 14/5/2020) apresenta as responsabilidades e atribuições da contratada:
Dentre outras atribuições caberá, ainda, à CONTRATADA: 
Coordenação geral das suas atividades; 
Coordenação geral e controle físico-financeiro dos serviços executados e das atividades desenvolvidas mediante supervisão, conferência e atestação da CONTRATANTE; 
Coordenação permanente das atividades de fiscalização, centralizando decisões, distribuindo atividades, definindo prioridades, avaliando os resultados e responsabilizando-se, de forma a assegurar o cumprimento do que estabelece o contrato, demais documentos que o integra, desenhos e especificações; 
Análise e levantamentos de quantitativos e preços novos; 
Apoio à FISCALIZAÇÃO e assessoria no planejamento e controle da execução das obras e serviços inerentes ao objeto contratual;
Apoio à FISCALIZAÇÃO, acompanhando, analisando, emitindo pareceres técnicos e aprovando a execução dos serviços; 
Apoio e assessoria na definição e decisão de todas as alterações contratuais que envolvam os empreendimentos, após emissão de parecer das contratadas responsáveis pela sua execução; 
Apoio e assessoria na elaboração de orçamentos, controle de custos e controle físico-financeiro do contrato sob fiscalização; 
Apoio e assessoria na elaboração, verificação, conferência e aprovação das medições físicas e financeiras dos contratos e de todos os documentos técnicos que as integram, tais como boletins de medição, memórias de cálculo, relatórios fotográficos e outros, diários de obras, registro de ocorrências etc.; 
Apoio e assessoria na execução dos serviços administrativos; 
Apoio e assessoria nas questões ambientais; 
Apoio e assessoria no controle dos prazos; 
Apoio na elaboração dos procedimentos; 
Assessoria na obtenção de consultoria técnica; 
Acompanhar a elaboração dos projetos ¿como construído¿ ("as built") das obras e serviços de engenharia, ao longo da execução dos serviços; 
Analisar materiais similares propostos, avaliando o atendimento à composição, qualidade, garantia e desempenho requeridos pelas especificações técnicas; 
Atuação e decisão quanto à rejeição de serviços, devendo ser refeito, substituído ou reparado o que for rejeitado; 
Avaliação do desempenho da (s) empreiteira (s) quanto aos serviços executados; 
Avaliação dos pleitos da (s) empreiteira (s) , em primeira instância, acerca dos serviços em execução e das medições; 
Monitorar o andamento dos serviços, diante do cronograma estabelecido; 
Controle da movimentação dos documentos referentes aos serviços realizados; 
Controle e arquivamento dos documentos referentes aos contratos em andamento; 
Controle físico-financeiro das obras e serviços de engenharia em andamento, sob fiscalização; 
Controle físico-financeiro dos serviços por ela executados, mediante supervisão, conferência e atestação da CONTRATANTE; 
Controle visando apresentação pela (s) EMPREITEIRA (s) , durante e ao final das obras, de catálogos ou amostras de materiais, certificados de garantia, manuais de operação/ manutenção dos equipamentos e serviços e demais documentos exigidos nos contratos; 
Direção administrativa do pessoal da CONTRATADA; 
Elaboração de controles, relatórios de não conformidade e "check-lists" de verificação dos serviços; 
Esclarecimento das dúvidas, sob a supervisão da INFRAERO, nos assuntos inerentes às medições e aos contratos sob fiscalização e com relação às questões de execução das obras e serviços; 
Identificação e execução dos procedimentos necessários à execução dos objetos contratuais; 
Liberação, para medição, dos serviços realizados, se bem executados de acordo com os projetos e normas; 
Obtenção de cotações de itens novos; 
Verificação da execução dos procedimentos estabelecidos; 
Verificação de todos os serviços realizados quanto à qualidade, especificações gerais, métodos e processos construtivos; 
Participar de reuniões periódicas com a (s) EMPREITEIRA (s) e com a CONTRATANTE para análise e discussão sobre o andamento dos trabalhos, esclarecimentos e providências necessárias ao cumprimento do contrato. As reuniões realizadas no local de execução dos trabalhos serão documentadas por Atas de Reunião, elaboradas pela CONTRATADA e que conterão, no mínimo, os seguintes elementos: data, nome e assinaturas dos participantes, assuntos tratados, decisões e responsáveis pelas providências a serem tomadas; 
Assessorar a análise e aprovação das soluções propostas na execução das obras quanto a sua adequação técnica e econômica de modo a atender às necessidades do CONTRATANTE; 
Assessorar a CONTRATANTE na análise e aprovação de eventuais acréscimos de serviços necessários ao perfeito atendimento dos objetos dos contratos fiscalizados; 
Solicitar à INFRAERO a presença dos autores dos projetos no canteiro de serviço, sempre que for necessária a verificação da exata correspondência entre as condições reais de execução e os parâmetros, definições e conceitos de projeto, e; 
Criar controles de modo a permitir avaliação do planejamento dos empreendimentos através de parâmetros estatísticos e índices de desempenho, tais como: relações entre Ordens de Serviço emitidas e resserviços executados (Backlog) , relações de eficiência e produtividade de mão de obra, relações sobre disponibilidade de materiais etc., visando também acompanhar a performance das etapas previstas em cada disciplina. 
O contrato TC 015-PS/2013/0015 firmado entre a Infraero e a Souza Neto Engenharia para supervisão das obras do TPS, foi resultado do RDC Eletrônico n. 001/ADCE/SBSV/2012. O Termo de Referência apresenta as mesmas responsabilidades e atribuições da contratada listadas no RDC Presencial n. 001/ADCE/SRCE/2012 (https://licitacao.infraero.gov.br/arquivos_licitacao/2012/SRCE/011_ADCE_SBSV_2012_RDC-e/Anexo_XVI_TR_part1.pdf, acesso em 14/5/2020) .
Da lista apresentada no item 133 acima, observa-se que houve falha no exercício do apoio à fiscalização tanto da UFC como da Souza Neto à Infraero, especialmente quanto ao apoio e assessoria na elaboração, verificação, conferência e aprovação das medições físicas e financeiras dos contratos e de todos os documentos técnicos que as integram, tais como boletins de medição, memórias de cálculo, relatórios fotográficos e outros, diários de obras, registro de ocorrências etc.; e a liberação, para medição dos serviços realizados. 
Em que pese essa constatação, as irregularidades observadas neste processo e principalmente os indícios de dano ao erário não foram causados pelas supervisoras, tendo em vista que os fiscais/gestores dos contratos das obras é que assinam as medições e têm o dever de fiscalizar o trabalho das empresas que prestam o apoio à fiscalização.
Dessa maneira, em conformidade com o art. 9º, inciso I da Resolução-TCU 315/2020, propõe-se dar ciência à Infraero de que foram constatadas falhas no exercício do apoio à fiscalização prestado pela empresa UFC Engenharia no âmbito do Contrato 032-ST/2012/0015 e pela empresa Souza Neto Engenharia no âmbito do Contrato 015-PS/2013/0015, em afronta aos Termos de Referência dos editais RDC Presencial n. 001/ADCE/SRCE/2012 e n. 001/ADCE/SBSV/2012 da estatal.
CONCLUSÃO
Trata-se de auditoria realizada nas obras do Aeroporto Internacional de Salvador/BA, objeto do Contrato 139-EG/2012/0001, no valor de R$ 120.226.330,49, após termos aditivos, destinado à reforma e adequação do terminal de passageiros (TPS) e acesso viário do aeroporto e do Contrato 042-EG/2012/0001, para construção da nova torre de controle do aeroporto, no valor de R$ 17.594.397,08, também após termos aditivos. 
A fiscalização do TCU, realizada no período de fevereiro a abril/2014 constatou: (i) superfaturamento decorrente de pagamento por serviço não executado nos dois contratos e (ii) fiscalização deficiente ou omissa nas obras do TPS. 
O superfaturamento foi caracterizado pelo adiantamento de pagamentos em ambos os contratos, sendo de R$ 6,67 milhões no Contrato 139-EG/2012/0001 (TPS) e de R$ 2,48 milhões no Contrato 042-EG/2012/0001 (Torre de Controle) . 
Nas obras do TPS foi apontado, ainda, o superfaturamento por pagamento de serviço não executado nas rubricas "administração local" e "operação e manutenção do canteiro", que teriam sido decorrentes da realização de segundo turno de trabalho nas obras, não tendo sido comprovado turno extra de serviço. Os valores aditivados e pagos até o momento da fiscalização somavam R$ 1,99 milhões. O valor total pago indevidamente em virtude dessa irregularidade foi de R$ 2.970.222,42 (data base: maio/2012) , conforme boletins de medição constantes nas peças 25 (p. 5) , 26 (p. 5) , 258 (p. 4) e 259 (p. 4) .
Em virtude dos indícios de irregularidades existentes foram realizadas audiências dos funcionários da Infraero, fiscais e gestores dos contratos, assim como oitiva da Infraero, da Construtora NM, contratada para execução das obras e ainda das empresas UFC Engenharia e Souza Neto Engenharia e Planejamento, contratadas para apoio à fiscalização dos contratos.
Registre-se que, conforme análise realizada no item 69, a Sra. Joana Grosskopf desempenhou papel meramente burocrático na efetivação dos desembolsos das obras do TPS, portanto, acatam-se suas razões de justificativa.
Com relação ao superfaturamento por pagamento de serviço não executado nas rubricas "administração local" e "operação e manutenção do canteiro", que teriam sido decorrentes da realização de segundo turno de trabalho nas obras, não foi comprovada a realização desse turno extra de serviço. Sendo assim, há indícios de um dano ao erário no valor de R$ 2.970.222,42 (data base: maio/2012) , conforme boletins de medição constantes nas peças 25 (p. 5) , 26 (p. 5) , 258 (p. 4) e 259 (p. 4) .
Dessa forma, propõe-se a conversão dos presentes autos em tomada de contas especial, bem como a citação dos responsáveis, conforme análise nos itens 44 a 58 e 79 a 83.
Quanto ao adiantamento de pagamentos nos serviços das obras do TPS e da nova Torre de Controle do aeroporto, as alegações apresentadas pelos gestores e pelas empresas não foram suficientes para descaracterizar a irregularidade. Embora isso tenha ocorrido, as obras da torre de controle foram concluídas e o contrato da obra do TPS foi rescindido amigavelmente, com a Infraero comprovando que que os valores apontados como adiantamento de pagamentos identificado nos dois contratos fiscalizados, foram compensados em dois ajustes: o primeiro identificado como dedução do material posto obra e o segundo no momento da rescisão do contrato. Dessa forma, afastam-se os indícios de que houve dano ao erário em virtude do adiantamento de pagamentos.
Diante disso, propõe-se rejeitar as razões de justificativa apresentadas pelos responsáveis: Sr. Alexandre Souza da Silva, Sra. Carlígia Barreto Fonseca, Sra. Maria Dolores Trabazo Carballal Reis, Sr. Igor Guimarães e Vargas, porém sem a aplicação da multa prevista no art. 58 da Lei 8.443/1992. (itens 31 a 43 e 80 a 81) .
Quanto à fiscalização deficiente ou omissa, verificou-se que embora os diários de obra estivessem preenchidos, esses diários estavam em desacordo com a norma interna da Infraero, o Mages.
Considerando esse fato; considerando que as condições adversas da obra, como os projetos deficientes e as limitações operacionais, prejudicaram a condução das obras, conforme exposto no Parecer Técnico PT-02/2018; propõe-se rejeitar as razões de justificativa dos referidos responsáveis, porém deixando de aplicar a multa prevista no art. 58 da Lei 8.443/1992, conforme análise realizada nos itens 116 a 125. 
Já quanto às justificativas apresentadas pelas empresas contratadas para prestar apoio à fiscalização dos contratos das obras, propõe-se, em conformidade com o art. 9º, inciso I da Resolução-TCU 315/2020, dar ciência à Infraero de que foram constatadas falhas no exercício do apoio à fiscalização prestado pela empresa UFC Engenharia no âmbito do Contrato 032-ST/2012/0015 e pela empresa Souza Neto Engenharia no âmbito do Contrato 015-PS/2013/0015, em afronta aos Termos de Referência dos editais RDC Presencial n. 001/ADCE/SRCE/2012 e n. 001/ADCE/SBSV/2012 da estatal, conforme tratado nos itens 132 a 136.
PROPOSTA DE ENCAMINHAMENTO
Submetem-se os autos à consideração superior, propondo:
a. determinar, nos termos do art. 47 da Lei 8.443/1992, a conversão do presente processo em tomada de contas especial; 
b. com fundamento nos arts. 10, § 1º, e 12, incisos I e II, da Lei 8.443/1992 c/c o art. 202, incisos I e II, do Regimento Interno do TCU, realizar a citação do Sr. Alexandre Souza da Silva (CPF: XXX.927.465-XX) , fiscal operacional do Contrato 139-EG/2012/0001 no período entre 7/5/2013 e 1/9/2013, da Sra. Carlígia Barreto Fonseca (CPF: XXX.385.615-XX) , gestora do Contrato 139-EG/2012/0001 a partir de 7/5/2013, por terem aprovado as medições que deram ensejo ao pagamento indevido dos serviços 'administração local da obra' e 'operação e manutenção do canteiro' referentes ao 2º turno de trabalho, em afronta aos arts. 62 e 63, §2º, inciso II, da Lei 4.320/1964 e art. 38 do Decreto n. 93.872/1986, bem como da empresa Construtora NM Ltda. (CNPJ: 74.190.620/0001-77) e da empresa Tecnenge Tecnologia de Engenharia Ltda. (CNPJ 31.864.606/0001-07) , por terem sido beneficiárias dos pagamentos indevidos no âmbito do referido contrato, e/ou recolham, solidariamente, aos cofres do Tesouro Nacional a quantia abaixo indicada, atualizada monetariamente a partir da respectiva data até o efetivo recolhimento, abatendo-se na oportunidade a quantia eventualmente ressarcida, na forma da legislação em vigor;
	VALOR ORIGINAL (R$) 
	DATA DA OCORRÊNCIA

	2.970.222,42
	05/2012

Valor atualizado até 5/3/2021: R$ 4.775.820,63
c. informar os responsáveis de que, caso venham a ser condenados pelo Tribunal, o débito ora apurado será acrescido de juros de mora, nos termos do § 1º do art. 202 do RI/TCU.
d. rejeitar as razões de justificativa apresentadas pelo Sr. Alexandre Souza da Silva (CPF: XXX.927.465-XX) , por ter certificado, na qualidade de fiscal operacional do Contrato 042-EG/2012/0001 a partir de 24/4/2013, medições que contabilizaram serviços não executados e/ou não concluídos, haja vista a divergência entre o percentual medido acumulado do contrato e o percentual efetivamente executado da obra, em afronta aos arts. 62 e 63, §2º, inciso II, da Lei 4.320/1964 e art. 38 do Decreto n. 93.872/1986 (irregularidade 3.1) , porém deixando de aplicar a multa prevista no art. 58 da Lei n. 8.443/1992;
e. rejeitar as razões de justificativa apresentadas pela Sra. Carlígia Barreto Fonseca (CPF: XXX.385.615-XX) por ter certificado medições, na qualidade de fiscal operacional do Contrato 042-EG/2012/0001 entre 21/5/2012 e 23/4/2013, que contabilizaram serviços não executados e/ou não concluídos, haja vista a divergência entre o percentual medido acumulado do contrato e o percentual efetivamente executado da obra, em afronta aos arts. 62 e 63, §2º, inciso II, da Lei 4.320/1964 e art. 38 do Decreto n. 93.872/1986 (irregularidade 3.1) , porém deixando de aplicar a multa prevista no art. 58 da Lei n. 8.443/1992;
f. rejeitar as razões de justificativa apresentadas pela Sra. Maria Dolores Trabazo Carballal Reis (CPF XXX.360.945-XX) por ter aprovado, na qualidade de gestora do Contrato 042-EG/2012/0001 entre 21/5/2012 e 24/4/2013, pagamentos por serviços não executados e/ou não concluídos, haja vista a divergência entre o percentual medido acumulado do contrato e o percentual efetivamente executado da obra, em afronta aos arts. 62 e 63, §2º, inciso II, da Lei 4.320/1964 e art. 38 do Decreto n. 93.872/1986 (irregularidade 3.1) , porém deixando de aplicar a multa prevista no art. 58 da Lei n. 8.443/1992;
g. rejeitar as razões de justificativa apresentadas pelo Sr. Igor Guimarães Vargas (CPF XXX.210.550-XX) por ter certificado, na qualidade de fiscal operacional (suplente) do Contrato 042-EG/2012/0001 a partir de 21/5/2012, medições que contabilizaram serviços não executados e/ou não concluídos, haja vista a divergência entre o percentual medido acumulado do contrato e o percentual efetivamente executado da obra, em afronta aos arts. 62 e 63, §2º, inciso II, da Lei 4.320/1964 e art. 38 do Decreto n. 93.872/1986 (irregularidade 3.1) , porém deixando de aplicar a multa prevista no art. 58 da Lei 8.443/1992;
h. rejeitar as razões de justificativa apresentadas pelo Sr. Alexandre Souza da Silva (CPF: XXX.927.465-XX) por não ter exercido adequadamente a fiscalização do Contrato 139-EG/2012/0001, do qual era fiscal operacional no período entre 7/5/2013 e 1/9/2013, haja vista a ocorrência de irregularidades no acompanhamento das obras, em especial a inadequação e intempestividade no preenchimento do diário de obras e a falta de conferência das memórias de cálculo dos boletins de medição, em afronta ao art. 67, § 1º da Lei 8.666/1993 (irregularidade 3.2) , porém deixando de aplicar a multa prevista no art. 58 da Lei 8.443/1992;
i. rejeitar as razões de justificativa apresentadas pela Sra. Carlígia Barreto Fonseca (CPF: XXX.385.615-XX)  por não ter exercido adequadamente a fiscalização e gestão do Contrato 139-EG/2012/0001, do qual era fiscal operacional entre 3/1/2013 e 6/5/2013, haja vista a ocorrência de irregularidades no acompanhamento das obras, em especial a inadequação e intempestividade no preenchimento do diário de obras e a falta de conferência das memórias de cálculo dos boletins de medição, em afronta ao art. 67, § 1º da Lei 8.666/1993 (irregularidade 3.2) , porém deixando de aplicar a multa prevista no art. 58 da Lei 8.443/1992;
j. rejeitar as razões de justificativa  apresentadas pela  Sra. Maria Dolores Trabazo Carballal Reis (CPF XXX.360.945-XX) por não ter exercido adequadamente a gestão do Contrato 139-EG/2012/0001, do qual era gestora entre 3/1/2013 a 6/5/2013, haja vista a ocorrência de irregularidades no acompanhamento das obras, em especial a inadequação e intempestividade no preenchimento do diário de obras e a falta de conferência das memórias de cálculo dos boletins de medição, em afronta ao art. 67, § 1º da Lei 8.666/1993 (irregularidade 3.1) , porém deixando de aplicar a multa prevista no art. 58 da Lei 8.443/1992;
k. acatar as razões de justificativa apresentadas pela Sra. Joana Grosskopf (CPF XXX.501.475-XX) na condição da fiscal operacional (suplente) por ter certificado as medições que deram ensejo ao pagamento das etapas 6 e 7 do contrato, que contabilizaram serviços não executados, em especial o item 3.3.2 do lote 10, referente à estrutura metálica, em afronta aos arts. 62 e 63, §2º, inciso II, da Lei 4.320/1964 e art. 38 do Decreto n. 93.872/1986 (irregularidade 3.1) ;
l. com fundamento no art. 9º, inciso I da Resolução-TCU 315/2020, dar ciência à Infraero de que foram constatadas falhas no exercício do apoio à fiscalização prestado pela empresa UFC Engenharia no âmbito do Contrato 032-ST/2012/0015 e pela empresa Souza Neto Engenharia no âmbito do Contrato 015-PS/2013/0015, em afronta aos Termos de Referência dos editais RDC Presencial n. 001/ADCE/SRCE/2012 e n. 001/ADCE/SBSV/2012 da estatal;
m. encaminhar o acórdão que vier a ser proferido à Infraero e a todos os responsáveis neste processo, destacando que o relatório e o voto que fundamentam a deliberação ora encaminhada podem ser acessados por meio do endereço eletrônico www.tcu.gov.br/acordaos e que, caso tenham interesse, o Tribunal pode encaminhar-lhes cópia desses documentos sem quaisquer custos.

Álvaro Luiz Miranda Costa Júnior (29.760/OAB-DF), Vinícius Emilio Nascimento Lisboa Frederico (30.152/OAB-DF) e outros, representando Joana Grosskopf; Álvaro Luiz Miranda Costa Júnior (29.760/OAB-DF), Vinícius Emilio Nascimento Lisboa Frederico (30.152/OAB-DF) e outros, representando Alexandre Souza da Silva; Álvaro Luiz Miranda Costa Júnior (29.760/OAB-DF), Vinícius Emilio Nascimento Lisboa Frederico (30.152/OAB-DF) e outros, representando Igor Guimarães e Vargas; Álvaro Luiz Miranda Costa Júnior (29.760/OAB-DF), Vinícius Emilio Nascimento Lisboa Frederico (30.152/OAB-DF) e outros, representando Maria Dolores Trabazo Carballal Reis; João Geraldo Piquet Carneiro (800-A/OAB-DF), Daniel Vieira Bogéa Soares (34.311/OAB-DF) e outros, representando Construtora NM Ltda.; Alex Zeidan dos Santos (19546/OAB-DF), Aline Alonso Arja de Almeida e outros, representando Empresa Brasileira de Infraestrutura Aeroportuária; Álvaro Luiz Miranda Costa Júnior (29.760/OAB-DF), Fernando Paiva Fonseca (12.383E/OAB-DF) e outros, representando Carlígia Barreto Fonseca.

Não atuou.

AUDITORIA. OBRAS AEROPORTUÁRIAS. COPA DO MUNDO. AEROPORTO DE SALVADOR. IRREGULARIDADES NA FISCALIZAÇÃO, CERTIFICAÇÃO DE MEDIÇÕES E AUTORIZAÇÃO DE PAGAMENTOS. CONVERSÃO EM TCE.

RELATÓRIO DE AUDITORIA (RA)

Secretaria de Fiscalização de Infraestrutura Rodoviária e de Aviação Civil (SeinfraRodoviaAviação).

Trata-se de auditoria realizada na Empresa Brasileira de Infraestrutura Aeroportuária (Infraero) , entre 26/2 e 4/4/2014, com objetivo de fiscalizar as obras de adequação do Aeroporto Internacional de Salvador/BA.
	Para reforma do terminal de passageiros (TPS) , foi celebrado o Contrato 139- EG/2012/0001, no valor de R$ 99.624.373,54, com o Consórcio NM/Tecnenge. A construção da nova torre de controle foi objeto do contrato firmado com a Construtora NM Ltda. - Contrato 042- EG/2012/0001, no valor de R$ 16.676.605,30. 
	Com base em vistoria realizada em 27/3/2014, a auditoria concluiu pela ocorrência de superfaturamento nos dois ajustes. No caso do TPS, foram verificados adiantamento de pagamentos no montante de R$ 6,67 milhões e pagamento por despesas não comprovadas com "administração local" e "operação e manutenção do canteiro", decorrentes da realização de segundo turno de trabalho, no valor de R$ 1,99 milhões. 
	Em relação à torre de controle, foi identificado adiantamento de pagamentos no valor de R$ 2,48 milhões. 
	Outro achado apontado foi a fiscalização deficiente ou omissa da Infraero, consubstanciada no preenchimento inadequado e incompleto do diário de obra, e a ausência de conferência das memórias de cálculo dos boletins de medição pela empresa Souza Neto Engenharia e Planejamento Ltda., contratada pela estatal, para auxiliar na supervisão do contrato e fiscalização das obras do TPS. 
	Autorizei (peça 46) a promoção de oitivas da Infraero e das empresas contratadas, tanto para execução, quanto para supervisão das obras, assim como audiência dos responsáveis pela fiscalização dos contratos e autorização dos pagamentos.
	A extinta SeinfraAeroTelecom, em instrução de 14/7/2015 (peça 200) , concluiu que os argumentos apresentados não foram suficientes para descaracterizar a realização de pagamentos sem a respectiva realização dos serviços. Ponderou, no entanto, ser necessário aguardar a evolução das obras, para verificar a materialização, ou não, dos danos aos cofres públicos.
	Em derradeira instrução, a SeinfraRodoviaAviação informou que o termo de recebimento definitivo da Torre de Controle foi emitido em outubro de 2016. O Contrato relativo ao TPS foi rescindido amigavelmente, mediante termo de distrato firmado em 17/9/2018. 
	A unidade técnica concluiu pelo afastamento do dano ao Erário decorrente dos pagamentos adiantados ocorridos nos dois ajustes. Em relação à Torre, a execução total da obra saneou os valores pagos em momento indevido. No caso do TPS, a Infraero realizou dois ajustes para compensar os pagamentos adiantados. 
	Propugnou pela rejeição das razões de justificativa, sem aplicação de multa, dos gestores responsáveis pelos adiantamentos, tendo em vista a não concretização do dano. 
	Na visão da equipe de auditoria, não foi afastado o prejuízo atinente ao pagamento de "administração local da obra" e "operação e manutenção do canteiro" em 2º turno de trabalho no contrato relativo ao TPS, no valor de R$ 2.970.222,42 (data-base: maio/2012) . 
	Tendo em vista esse achado, a unidade técnica propôs a conversão dos autos em tomada de contas especial.
	Em relação às omissões e falhas na fiscalização do contrato do TPS, a SeinfraRodoviaAviação propugnou por rejeitar as razões de justificativa, sem aplicar multa aos gestores, tendo em vista as falhas de projeto e o ambiente conturbado em que se desenvolveram as obras do Aeroporto de Salvador, que compunham as atividades preparatórias para recebimento da Copa do Mundo de Futebol.
	Acolho as conclusões da unidade técnica, quanto à existência dos danos ao Erário em apuração nos presentes autos.
	A conclusão da torre de controle ocorreu dentro dos parâmetros estipulados em contrato e, por isso, não se concretizou o prejuízo decorrente de serviços pagos antecipadamente.
	Em relação aos adiantamentos verificados no TPS, a Infraero demonstrou que, após ter conhecimento do relatório preliminar de auditoria, não pagou por alguns serviços executados, deduzindo seus quantitativos do material pago como posto em obra e fazendo retenções na rescisão contratual.
	Não há, nos autos, contudo, indícios de que serviços tenham sido realizados em horário diverso do expediente normal no TPS.
	Os diários de obra não informam os períodos de realização dos trabalhos e as memórias de cálculo dos boletins de medição não fazem menção à quantidade e qualificação dos profissionais mobilizados, horas trabalhadas, equipamentos utilizados e serviços realizados no alegado 2º turno.
	Assim, permanece o prejuízo relativo ao pagamento dos itens "administração local da obra" e "operação e manutenção do canteiro" no 2º turno de trabalho, incluídos no contrato mediante o primeiro aditivo.
	Divirjo das análises e julgamentos das razões de justificativa neste momento processual. 
	As condutas que motivaram as audiências foram a certificação de medições e autorização de pagamentos de serviços não executados, preenchimento inadequado e incompleto dos diários de obra e não conferência dos cálculos realizados nas medições das obras. 
	Essas irregularidades ensejaram os danos apurados pela equipe de auditoria e o fato de os prejuízos decorrentes dos pagamentos adiantados terem sido elididos pela conclusão da torre de controle e por outras ações da Infraero na gestão contratual do TPS, não afasta sua ocorrência. 
	Assim, tendo em vista a coincidência de condutas dos responsáveis relacionados nos autos tanto em relação ao TPS como em relação à Torre, deixo de emitir julgamento sobre as responsabilidades de todos os agentes ouvidos em audiência neste momento.
	Deixo consignado, ainda, que a unidade técnica, ao emitir parecer sobre a tomada de contas especial, deve ratificar as análises de todas as razões de justificativa ou promover as alterações que entender cabíveis.
	Por fim, entendo que a empresa responsável pela supervisão do contrato e fiscalização das obras do TPS, Souza Neto Engenharia e Planejamento Ltda., deve ser incluída no polo passivo da TCE e citada, em razão do cometimento de falhas no exercício do apoio à fiscalização, relacionadas ao ateste de serviços não executados, à inadequação e intempestividade no preenchimento do diário de obras e à não conferência das memórias de cálculo dos boletins de medição, que culminaram em pagamentos indevidos à empresa executora das obras do TPS.
	Feitas essas considerações, voto para que o Tribunal acolha a minuta de acórdão que submeto à deliberação do Plenário.
TCU, Sala das Sessões, em 23 de março de 2022.
WALTON ALENCAR RODRIGUES 
Relator